【裁判字號】    97,建,137
【裁判日期】    981023
【裁判案由】    給付工程款
【裁判全文】
臺灣臺北地方法院民事判決               97年度建字第137號
原      告  方城營造股份有限公司
法定代理人  丙○○
訴訟代理人  陳明良律師
被      告  臺北市政府工務局水利工程處
法定代理人  乙○○
訴訟代理人  駱忠誠律師
            戊○○
            甲○○
上列當事人間請求給付工程款事件，本院於民國98年8月17日言
詞辯論終結，判決如下：
    主      文
被告應給付原告新臺幣壹佰玖拾柒萬捌仟零拾柒元，及自民國
九十七年七月九日起至清償日止，按年息百分之五計算之利息。
原告其餘之訴駁回。
訴訟費用由被告負擔百分之四十，餘由原告負擔。
本判決原告勝訴部分，於原告以新臺幣陸拾陸萬元為被告供擔保
後，得假執行。被告如於假執行程序實施前以新臺幣壹佰玖拾捌
萬元為原告預供擔保，得免為假執行。
原告其餘假執行之聲請駁回。
    事實及理由
壹、程序方面：
    按訴狀送達後，原告不得將原訴變更或追加他訴。但擴張或
    減縮應受判決事項之聲明者，不在此限。民事訴訟法第255
    條第1項第3款定有明文。本件原告起訴原聲明：被告應給付
    原告新臺幣（下同）4,173,914元及自起訴狀繕本送達之翌
    日起至清償日止，依年息5%計算之利息。嗣於本院審理中聲
    明變更為：被告應給付原告4,815,317元，其中4,173,914元
    自起訴狀繕本送達翌日起算，另641,403元則自更正聲明狀
    繕本送達翌日起算，均至清償日止，按年利率5%計算之利息
    。核屬擴張應受判決事項之聲明，揆諸前揭規定，應予准許
    ，合先敘明。
貳、實體方面：
一、原告起訴主張：
  (一)原告於民國93年9月1日向被告（原名稱臺北市政府工務局養
    護工程處，嗣由於臺北市政府工務局養護工程處組織修編後
    更名為臺北市政府工務局水利工程處）承攬系爭「臺北市鋼
    構橋樑油漆工程（第一標）」（下稱系爭工程），契約金額
    1,950萬元，原工期120日曆天，系爭工程於93年11月8日開
    工，該工程經原告依約施工，詎被告於該工程施工期限未屆
    滿前，於94年8月4日寄發北市養工字第09464590500號函，
    以原告施工遲延事由，通知原告終止契約。被告除以同一事
    由稱其損害共2,757,114元，沒收原告所提供本工程履約保
    証金195萬元及扣工程款807,114元外，並對原告依政府採購
    法第101條為停權處分。嗣該停權處分，經原告申訴，業經
    臺北市政府採購申訴審議委員會將被告之停權處分撤銷，且
    由前揭委員會審議判斷書意旨，已認定原告施作系爭工程並
    無逾期情形。則被告以原告施工遲延事由，自未付工程款中
    扣807,114元未付及沒收履約保証金195萬元即無理由。另系
    爭工程原告已施作完成之部分，尚有報酬2,058,203元被告
    未計價給付，該已施作未計價部分，縱有瑕疵，依法被告應
    先定相當期限，請求原告修補，被告就該部分工作，從未定
    期請求原告修補，嗣擅自終止契約即逕行不付款，明顯違法
    。核計被告尚欠2,058,203元工程款未付，另應給付所扣工
    程款807,114元及原告履約保証金195萬元，總計4,815,317
    元（計算式：1950,000＋807,114＋2,058,203＝4,815,317
    ）。
  (二)關於未付工程款及所扣工程款部分，其消滅時效期間，應自
    複驗完成日期94年10月20日起算，原告就該請求權先於96年
    7月20日委任律師去函向被告催告給付，因「請求」使時效
    中斷，嗣原告於3個月內之96年10月18日向臺北市政府採購
    申訴委員會申請調解，依法聲請調解與起訴同一效力，後因
    調解不成立，前揭委員會於97年6月20日核發調解不成立証
    明書，於97年6月24日送達原告，原告於97年7月1日提起本
    件訴訟，依民事訴訟法第419條第3項規定，原告於收受本件
    「調解不成立証明書」後，7日內提起本訴訟，並無逾請求
    權消滅時效期間。
  (三)系爭工程實際進度落後未逾15%，被告終止契約不合法：
    系爭工程因原設計未考量夜間結露無法施工情形，開工後，
    經原告為被告工程品質善意提出，嗣經被告於93年12月23日
    現場試做結果，證實「鋅鋁熔射部分受限鋼材表面結露溫度
    ，無法依原規劃於夜間施工」，致為變更施工期間而應變更
    交維計畫因而停工。本次停工係因原告為被告權益考量施工
    品質而暫停施工，後經証實原告考量確實，故該停工前之93
    年11月8日至93年12月23日之時段，自不應計工期。而應自
    被告於94年4月19日通知原告先就系爭工程之橋下工程施工
    時，開始計算系爭工程之工期，方符誠實信用原則。且依契
    約第11條按「臺北市政府所屬各機關興辦工程因障礙因素無
    法全面施工展延工期審核注意事項」第7條第(二)規定，「油
    漆」工程於遇下雨時免計工期之規定，本工程為「油漆」工
    程，於下雨日自應免計工期，計算之結果，施工之日曆天共
    46天。而依原契約約定施工至50日曆天之進度為17.78%，第
    46日為16.356%（計算式：14.22%＋（17.78%－14.22%）6/1
    0），然前述已施作未計價部分亦應計入工作進度，故原告
    於被告終止契約時94年8月4日施工之進度已達8.762%，原告
    僅落後進度9.018%，並無落後15%之情事。綜上，被告於94
    年8月4日以原告施工進度落後15%為由終止契約，並無理由
    。
  (四)依系爭契約第7條規定系爭工程之結算係以「實做數量」結
    算，並非以「工程總價」結算：
    依系爭契約第9條第1項第1款規定：「於開工後，每月15日
    及月終最後1日各申請估驗一次，付給該期內完成工程金額
    之百分之95。」再依系爭契約第41條「不可歸責原告事由之
    終止契約或解除」第1項第2款第(二)規定：「已施工之工程，
    依本契約約定估驗計價。」，故被告因不可歸責原告事由終
    止契約，就已施工之工程，自應給付約定之分期估驗款，且
    計算工作進度時，亦不應以估驗計價金額除以工程約定總價
    19,500,000為計算方式。
  (五)關於原告已施作工作及數量之計算：
  1.原告已施作「濕式噴砂處理」、「鋅鋁熔射」、「封孔劑噴
    塗」之數量均為2,023㎡，被告稱原告施作前三項工作各為
    285㎡，其餘部分未施作，然依被告所提呈系爭工程之94年7
    月28日監工日報顯示，原告於94年7月28日至少已完成該三
    項工作各285㎡，足證就前揭三工作項目，被告稱原告僅施
    作285㎡，完全為不實。原告因被告終止契約離場時，就前
    揭三項工作已施作至原告當庭所呈系爭「工程側面圖」中紅
    筆所示橋樑之6格半。另依該三項工作施工時之照片，可證
    該三項工作已施作至6格以上。按該橋段共長2,100m，而該
    橋下部應施作之面積為5,246㎡，茲原告已施作至6格半，其
    長度為810m，故原告已施作完成之面積為2,023㎡（計算式
    ：5,246×810÷2,100＝2,023）。
  2.原告已施作「5,000PSI水刀清洗」工作之數量確為10,000㎡
    ，系爭施工之水刀機械之規格，在施工前原告曾送請被告核
    可，該水刀之水壓在5,000PSI以上，且由原告施工時照片及
    位置圖，証實原告於該引道各部分施作5,000PSI以上水刀清
    洗。被告稱原告僅施作35㎡，完全不實在。
  3.環氧樹脂鋅粉底漆40um工作，原告已施作60㎡，監造單位驗
    收35㎡，其餘25㎡認有瑕疵而未計入。該監造所確認有施作
    但有瑕疵部分之工作，被告竟稱原告未施作。工程「已施作
    有瑕疵」與「未施作」，依法不能等量齊觀。工程未施作，
    原告應負履行施作之義務，而工程有瑕疵，被告應依法催請
    原告修繕，而非即稱原告未施作，況原告否認有任何瑕疵。
  (六)被告將追加之「防鏽工程」開始施工日即94年4月3日，認係
    系爭契約全部工程之復工日，明顯不當：
    系爭工程因原設計規劃夜間施工影響施工品質而停工，被告
    變更指示改為日間施工，嗣因「交通維持計劃」送交通主管
    機關審核遲延施工或停工等事由，非可歸責原告，不該將該
    遲延事由咎由原告負擔。另該工程經原告指示於94年4月3日
    施作追加之「防鏽」工作，然當時「交通維持計劃」尚未通
    過，該「追加工程」開工日期不應視為系爭工程之復工日期
    。於該追加之「防鏽工程」在94年4月8日完成時，追加工程
    工期計算即應停止，且該工期為前述追加工程工期，與停工
    中之原契約工期無關，故系爭工程仍處於未復工狀態。茲被
    告無視於系爭工程於94年4月3日因「交通維持計劃」尚未審
    核通過，仍無法施工之事實，竟將追加之「防鏽工程」之開
    工，稱即為系爭全部工程之復工日期，並往後繼續計算工期
    ，明顯不妥。
  (七)本件違約金太高，請依法酌減：
    系爭契約係依被告預定用於同類契約之條款而訂定之契約，
    為民法第247條之1規定之「附合契約」，依該法條規定：「
    左列各款約定，按其情形顯失公平者，該部分約定無效：『
    二加重他方當事人之責任者。…。四其他於他方當事人有重
    大不利益者。』…」。又依系爭工程契約第12條規定，在可
    歸原告事由致部分契約終止，該終止以後未完工程所占比例
    之保証金由被告沒收為違約金。而本件被告終止契約之事由
    ，係稱原告未依施工預定進度施工逾預定進度15%而終止，
    即以原告不於適當時期履行債務時，應支付違約金，該違約
    金依民法第250條規定視為原告不於適當時期履行債務所生
    損害賠償之總額。然系爭契約第40條又約定，因可歸責原告
    之事由終止契約，被告得將前揭剩餘保証金充作違約金不予
    發還，且尚得請求損害賠償等等。該契約第40條規定已明顯
    加重附合契約對造即原告之責任，依民法第247條之1規定對
    原告應無效。倘法院仍認有效，然該附合契約條款規定之違
    約金，明顯太高，請依民法第252條規定酌減之。
  (八)爰依民法第490條規定及系爭契約之約定，聲明：被告應給
    付原告4,815,317元，其中4,173,914元自起訴狀繕本送達翌
    日起算，另641,403元則自更正聲明狀繕本送達翌日起算，
    均至清償日止，按年利率5%計算之利息；原告願供擔保請准
    宣告假執行。
二、被告則以：
  (一)系爭工程於94年10月17日驗收完成，原告於97年7月1日始提
    起本件訴訟，其報酬請求權已罹2年之消滅時效。
  (二)被告依約得終止系爭契約：
    本件工程地點係為位於臺北市區道路範圍，依契約第21條規
    定，原告應擬訂交通維持計畫，送請被告轉請交通主管機關
    核准始得施工，為原告投標時即已知之事項，故原告得標後
    即應斟酌工程特性、所使用之機具、施工地區之交通現況，
    擬具妥適之交通維持計畫。然原告卻向被告所委監造廠商取
    得其所擬之夜間施工之交通維持計畫，代替原告應擬具之交
    通維持計算送審，然因為夜間施工會受濕度及水氣影響而無
    法達到品質，所以要變更所提夜間施工之交通計畫，此係原
    告未妥適考量所為之結果，雖被告同意其停工修正交通維持
    計畫送審，然第一次修正計畫於94年2月25日審查不通過，
    被告已不同意其再停工，乃於94年4月3日要求復工，原告又
    提出第二次修正交通維持計畫，惟該計畫遲至94年6月27日
    始獲主管機關之同意，此一交通維持計書申請遲遲未能通過
    ，係由於原告所提出之內容不符主管機關之要求，原告自有
    未盡善良管理人之注意義務，是不應將此從工期中扣除。故
    扣除契約約定不計工期之例假日等及93年12月23日至94年4
    月3日之停工期間，以及雨天無法施工之期日等，核計至94
    年7月25日止，已使用工期83天，與原告所提扣除停工65日
    之預定進度表使用工期83天時施工進度應為56.54%，然經與
    實際進度概估2%相較，則進度落後達54%以上，自符合系爭
    契約約定實際進度落後逾15%即得終止契約之規定，被告終
    止契約，並無違法。又縱將主管機關審查交通維持計畫之審
    議期間扣除，甚至再扣除前項所述未計工期日數外，再增加
    扣除交維計畫未審核前亦不計工期之期日，及交通維持計畫
    通過後之前二星期應為宣導期間之星期六、日無法施工不計
    工期，計算至94年8月4日終止契約日為止，已使用工期計59
    .5工作天，再依原告所提扣除停工65日之預定進度表來看，
    使用工期59.5天預定進度應為28.91%，再與實際進度若僅就
    原契約工項部分核計僅1.16%，進度落後達27.75%，即使將
    期間辦理變更追加主橋橋構臨時維護部分金額約1,657,501
    元，納入已施作完成項目核計，實際進度達9.42%，仍落後
    預定進度18.39%，逾15%，故被告終止契約，亦未違法。
  (三)原告不得請求被告返還履約保證金195萬元：
    本件係因原告施工進度落後逾15%而終止契約，依終止當時
    所完成之工程金額結算結果為2,161,972元，而實際變更後
    契約金額為21,157,501元，是應不予發還履約保證金比率為
    1－（2,161,972÷21,157,501）＝0.8978，因此，原告所請
    返還之履約保證金195萬元中，已有1,750,710元（1,950,00
    0元×0.8978＝1,750,710），係依前揭契約第12條規定不予
    發還。另依系爭契約第40條第1項約定，之履約保證金、差
    額保證金及估驗計價保留款，得充作違約金不予發還，故本
    件因終止契約後重新招標後，使被告為完成相同工作必須增
    加被告支出2, 757,114元，應認係原告因違約所致之損害，
    被告自得依約向原告求償，經與履約保證金195萬元全部予
    以抵銷，尚不足清償前揭2,757,114元之損害，故原告向被
    告請求返還履約保證金，亦無理由。
  (四)關於原告請求已施作之工程款807,114元部分：
    依系爭契約第40條第1項約定，本件因終止契約後重新招標
    後，使被告為完成相同工作必須增加支出275萬7114元，此
    應認係原告違約所致之損害，被告自得依約向原告求償，經
    與予以抵銷前揭2,757,114元之損害（計算式：0000000－0,
    950,000－807,114＝0），被告自不應返還履約保證金及已
    施作之工程款807,114元。
  (五)關於原告請求其他未付工程款2,058,203元：
    縱被告依約終止契約不合法，然依民法第511條被告亦得隨
    時終止契約，因94年10月17日已就原告完工部分完成點驗，
    當時原告僅對混式噴砂、鋅鋁熔射及封孔劑噴塗，水刀清洗
    ，環氧樹脂鋅粉底漆等五項之完成數量上有所主張，對此五
    項差異部分，因原告未按契約程序施作，需刨除重作，係未
    完成工作，非已施作而有瑕疵，故未予計入。另由於原告未
    完成承攬工作，且原告未按契約施作，故就此五項有差異部
    分，因不具備一定之價值，被告依約終止後，自得拒絕給付
    。另原告未完成承攬工程，亦無民法第493條瑕疵修補之適
    用。
  (六)關於原告已施作工作數量之疑義：
    依「臺北市政府工務局暨所屬工程處落實三級品管制度及施
    工督導查核作業要點」第11點約定：「廠商各施工項目自主
    檢查結果，應依規定報監造單位核定，未經監造單位核定，
    不得進行下一施工項目。」，已明白約定自主檢查及會同查
    驗程序。被告及所委之監造單位晉國工程顧問公司自工程開
    工至終止契約，均未曾接獲原告提出查驗水刀施工機具規格
    之申請。原告如認為其所稱施作數量之施工結果符合契約約
    定，自應依上述契約約定向監造單位及被告申請查驗，惟被
    告及監造單位從未接獲原告就其所稱之施作數量提出任何書
    面或口頭申請丈量及查驗，並無任何查驗結果紀錄證明已確
    實施作完成，被告自無義務依原告片面認定之施工成果給付
    費用，因此被告於系爭工程終止契約後辦理已施作數量驗收
    時，僅採認監造單位認可之施作數量，未予採認廠商自稱已
    施作數量，應屬正當。
  (七)答辯聲明：原告之訴及假執行之聲請均駁回。如受不利判決
    ，願供擔保請准宣告免為假執行。
三、兩造不爭執之事實：
  (一)原告於93年9月1日向被告承攬系爭工程，契約金額1,950萬
    元，原工期120日曆天，系爭工程於93年11月8日開工，預定
    94年5月3日完工。此有系爭工程契約在卷可證（本院卷一第
    6至30頁）。
  (二)系爭工程於93年12月23日夜間試作結果，濕式噴砂後鋼材表
    面清潔度及粗糙度尚符設計要求，惟因夜間鋼材表面溫度低
    會產生結露現象，殘留水份影響後續鋅鋁熔射品質甚大，經
    研商仍需於日間施工，方可達設計要求，致本工程原審核通
    過於夜間施工之交維計劃需要重新修正送審，因交維送審期
    間無法施工，被告核定自93年12月24日起停工之事實，有工
    程停工報核表及現場試作紀錄為憑（分別見本院卷一第74、
    282至284頁）。
  (三)系爭工程修正之「交通維持計畫」，被告於94年6月27日通
    知原告已通過。依該修正「交通維持計畫書」之「施工時間
    、施工時程及施工方式」規定：「工期預計35週內完成，施
    作時程從週六0:00時到週六下午13: 00止，週六夜間22:00
    至週日下午13:00止，施工時需封閉麥帥二橋施作。」；而
    原「交通維持計畫」之「施工期限」為「本計畫含麥帥二橋
    及其4條匝道系統之塗裝工程總施工期間為120日曆天。」及
    麥帥二橋主橋拱圈部分，「主橋拱圈塗裝施工方式以高空吊
    車進行塗裝作業，麥帥二橋主橋共有4線車道 (東向2線、西
    向2線)，施工時需應封閉東向或西向2線車道，施工時間以
    夜間11時至隔日上午6時為主。」。此有原告94年6月27日函
    及前揭2份交通維持計畫書可佐（分別見本院卷一第126、14
    0至144頁）。
  (四)原告於復工後提出系爭工程預定進度之施工網狀圖，並經被
    告同意，有該施工網狀圖可考（本院卷一第180頁）。
  (五)被告追加「生鏽嚴重部分進行初步維護處理」之追加工程，
    該追加工程自94年4月3日開工，於94年4月8日完工，追加工
    程金額1,657,501元。有被告之第一次變更設計修正契約總
    價表及94年4月19日函可憑（分別見本院卷一第181、117、1
    18頁）。
  (六)被告於94年8月4日以原告至94年7月25日止施工進度落後逾
    15%為由，向原告為終止契約之意思表示。有該函在卷可考
    （本院卷一第31頁）。
  (七)被告以系爭工程未完成部分重新發包之差額為2,757,114元
    ，將原告所繳納履約保金195萬元及工程款807,114元充作違
    約金沒收。此有被告95年8月30日函及結算明細表可證（本
    院卷一第32、33、182至187頁）。
四、原告主張被告於94年8月4日之終止系爭工程契約並不合法，
    而請求被告給付系爭工程之履約保證金、已完成之被扣工程
    款以及已完成未計價之工程款，被告則以前詞置辯。是本件
    之爭點為：原告之報酬請求權是否已罹於消滅時效？原告所
    請求已完成未計價之工程款2,058,203元部分，是否工作未
    完成或是否有瑕疵？原告施工進度是否落後達15%？亦即前
    開原告所稱之已完成未計價部分是否算入施工進度，以及開
    工日93年11月8日至93年12月23日被告核定停工前此段期間
    是否計入工期？被告沒收應給付之工程款807,114元及原告
    履約保証金195萬元充作違約金，違約金是否過高？茲分述
    如下：
  (一)原告之報酬請求權是否已罹於消滅時效？
  1.按承攬人之報酬請求權，因二年間不行使而消滅；消滅時效
    ，自請求權可行使時起算。以不行為為目的之請求權，自為
    行為時起算；消滅時效，因請求、承認、起訴而中斷，聲請
    調解與起訴有同一效力；時效因請求而中斷者，若於請求後
    六個月內不起訴，視為不中斷，民法第127條第7款、第128
    條、第129條第1項、第2項第2款、第130條分別定有明文。
    次按，當事人聲請調解而不成立，如聲請人於調解不成立證
    明書送達後十日之不變期間內起訴者，視為自聲請調解時，
    已經起訴；其於送達前起訴者，亦同，民事訴訟法第419條
    第3項定有明文。再按，採購申訴審議委員會辦理調解之程
    式及其效力，除本法有特別規定者外，準用民事訴訟法有關
    調解之規定，政府採購法第85條之1定有明文。末按，民法
    第129條第2項第2款不以依民事訴訟法規定之調解為限，故
    凡其他法令有聲請調解之規定者，亦應解為有該條之適用，
    此有最高法院48年台上字第936號判例要旨可資參照。
  2.原告請求被告給付所扣工程款807,114元及其他未付工程款2
    ,058,203元部分，查兩造於94年10月17日驗收，並於94年10
    月20日完成複驗，有驗收紀錄為憑（本院卷一第49至51頁）
    ，因此自94年10月20日起原告得向被告請求承攬報酬，並於
    此時起算消滅時效期間，原應於96年10月20日時效期滿，惟
    原告於期滿前之96年7月20日委任律師去函向被告催告給付
    ，被告於96年8月8日覆該函（分別見本院卷一第127至131頁
    ），依民法第129條第1項第1款規定，原告之請求使時效中
    斷，嗣原告於6個月內之96年10月18日向臺北市政府採購申
    訴委員會申請調解，依前揭規定及判例，聲請調解與起訴同
    一效力，是原告之承攬報酬請求權之消滅時效於96年10月18
    日因原告申請臺北市政府採購申訴委員會調解而再次中斷。
    嗣因調解不成立，臺北市政府採購申訴委員會於97年6月20
    日核發調解不成立証明書（本院卷一第145至147頁），於97
    年6月24日送達原告，原告於97年7月1日提起本訴訟，有本
    院收狀戳章可證（本院卷一第2頁），依前揭民事訴訟法規
    定，視為原告於聲請調解時已經起訴，因此，原告之報酬請
    求權並無罹於請求權消滅時效期間情形，則被告為時效抗辯
    並無理由。
  (二)原告所請求已完成未計價之工程款2,058,203元部分，是否
    工作未完成或是否有瑕疵？
  1.稱承攬者，謂當事人約定，一方為他方完成一定之工作，他
    方俟工作完成，給付報酬之契約，民法第490條第1項定有明
    文。次按，承攬人完成工作，應使其具備約定之品質，無減
    少或滅失價值或不適於通常或約定使用之瑕疵，固為民法第
    492條所明定，惟此乃有關承攬人瑕疵擔保責任之規定，與
    承攬工作之完成無涉，有最高法院85年度台上字第2280號判
    決要旨可資參照。再按，承攬係以「工作」之「完成」為目
    的之契約，於未依當事人之「約定」，發生預期之「結果」
    （非祗「效果」）前，自難謂承攬之工作業已「完成」，故
    承攬人之工作是否完成，應就契約之內容觀察，非可因承攬
    人應負品質保證及瑕疵修補之擔保責任即無視契約之約定，
    而將除「工作外在形式」外之部分，均委之於承攬人擔保責
    任之範疇，亦有最高法院84年度台上字第2249號判決要旨可
    資參照。
  2.系爭工程於94年10月17日驗收時，原告僅對被告據監造單位
    資料依契約程序完成之數量，濕式噴砂、鋅鋁熔射及封孔劑
    噴塗為285㎡，水刀清洗為35㎡，環氧樹脂鋅粉底漆40μm為
    35㎡，表示無法同意，且表示其施作數量應為濕式噴砂、鋅
    鋁熔射及封孔劑噴塗為950㎡，水刀清洗為10,000㎡，環氧
    樹脂鋅粉底漆40μm為60㎡，其餘未表示異議之事實，有驗
    收紀錄為佐（本院卷一第49至51頁），因此，原告事後再爭
    執傳動系統潤滑保養維護等項（即原證6之第11.1、11.2、1
    1.3、12項）之施作完成數量未計價云云，自難採信。
  3.系爭油漆塗裝工程分為鋅鋁熔射油漆塗裝及水刀表面處理油
    漆塗裝二種處理方式，除麥帥二橋主橋是分別使用二種處理
    方式外，其餘4條匝道部分均是採用水刀表面處理油漆塗裝
    方式（見本院卷一第336頁）。又依系爭契約第50條約定，
    施工補充說明書亦為契約文件（本院卷一第19頁），而依施
    工補充說明書第1.1.6、1.1.7、2.1.3、4.1、4.4、4.4.1、
    4.4.2、4.4.4規定（見本院卷一第347至356頁），以及證人
    即系爭工程監造單位人員丁○○及楊清元於本院之證述情節
    （本院卷一第299至301、318至322頁），濕式噴砂、鋅鋁熔
    射及封孔劑噴塗為系爭工程橋樑鋼構除鏽防鏽工作之3個連
    續工步驟，且有其處理標準，需接續施作完成始能達到契約
    要求之防鏽功能，亦即噴砂處理後的鋼材表面呈霧灰色狀，
    處於活性狀態，易與大氣反應而氧化生鏽，應於2小時內進
    行熔射作業（如需噴塗粗面形成劑，施工前應檢附相關使用
    說明及材質證明，經審查核可後方可使用，並應於噴砂處理
    後4小時內失噴塗，並於噴塗後1小時至7日內失熔射作業）
    此外熔射作業完成7日內需施封孔處理，天雨則不得進行封
    孔處理（2.1.3），而其中「封孔劑噴塗」之目的在於將鋅
    鋁熔射防鏽層完成後表面之細微孔洞封滿，使水氣不會滲入
    ，因此鋅鋁熔射完成後至遲7天內需封孔處理 (封孔劑噴塗)
    ，其目的即在避免間隔時間過久增加封孔前水氣滲入機率，
    而影響鋅鋁熔射層品質，若不符合契約要求之處理方式，需
    將熔射層刮除後，進行表面粗糙化等處理再予熔射施工，因
    此，需符合契約要求之處理方式，始得謂工作完成。又依施
    工補充說明書第1.2.4、1.2.2、4.3規定（見本院卷一第347
    至356頁），以及證人即系爭工程監造單位人員丁○○及楊
    清元於本院之證述情節（本院卷一第299至301、318至322頁
    ），水刀表面處理油漆塗裝方式需先進行5000PSI水刀表面
    處理，再塗裝之先後連續程序，且5000PSI高壓水清洗表面
    處理後其標準需達SSPC-WJ4，須經檢查合格後，方可塗裝，
    如於塗裝前發現再度受污，必須重新處理清潔（1.2.4），
    故水刀處理工作之目的在於塗裝前之清潔，只要沒有塗裝前
    ，由於仍可能受污染，因此，必須清潔程度已達SSPC-WJ4標
    準，且已進行塗裝，始得謂工作已完成。
  4.據上所述，因系爭工程契約業已明白規定前述二種塗裝方式
    之施工順序、時程及標準，該等施工順序、時程及標準可與
    工作內容同視，且未依前開順序、時程及標準施作完成最後
    階段，即不能達到系爭工作之防鏽除鏽之目的，且對被告並
    無實益，需重行施作，準此，若原告於系爭工程之施工順序
    、時程及標準不能符合前揭施工補充說明書之標準，即屬工
    作未完成，非僅屬工作已完成而有瑕疵。
  5.原告固主張其實際施作數量應為濕式噴砂、鋅鋁熔射及封孔
    劑噴塗為2023㎡，水刀清洗為10,000㎡，環氧樹脂鋅粉底漆
    40μm為60㎡，並舉證人劉士清於本院具結證稱：「我是原
    告公司員工，93年間有為原告施作系爭工程，有完成濕式噴
    砂處理、鋅鋁熔射及封孔劑噴塗三項工作，我是在下面顧噴
    砂的砂桶，三項都有從橋頭噴到第6格，第7格那邊做一半就
    沒有做了，做三面，上面橋樑部分沒有做。有施作5000PSI
    水刀清洗，我開升降工作車，從臺北端的引道都有洗過一次
    ，水刀施作完後沒有再噴漆，在施工前我沒有看過契約相關
    規範，不知是否按照契約施作。」等語（本院卷一第296、2
    97頁）、證人陳有家於本院具結證稱：「我是原告受僱人，
    擔任顧砂桶、顧封孔、圍網子之工作。系爭工程從麥帥橋橋
    頭開始，做大概6、7格。」等語（本院卷一第297頁）及施
    工照片（本院卷二第10至55頁）為憑。然據證人劉士清之證
    述，其坦言不知契約有關之施工規範，且水刀清洗後並無進
    行塗裝處理，以及原告自承水刀清洗為10,000㎡，但環氧樹
    脂鋅粉底漆40μm僅為60㎡，因此此部分未計價部分，難認
    水刀表面處理油漆塗裝工作已完成。
  6.證人楊清元於本院具結證稱：「我是晉國工程顧問公司的主
    任，自94年4月擔任系爭工程監造。原告所提原證6已完成未
    計價部分，濕式噴砂、鋅鋁熔射、封孔、水刀清洗，因為不
    合格，我就沒有跟原告丈量了，所以我不清楚施作數量。」
    等語（本院卷一第299至301頁），以及證人丁○○於本院具
    結證稱：「我目前是世偉工程顧問有限公司負責人主持技師
    ，於系爭工程擔任設計、監造。原告施作之濕式噴砂跟鋅鋁
    鎔射的確比我們計價的數量多，我確定在規定時間內沒有封
    孔，但後續有無封孔我不清楚。有計價的部分有封孔，本件
    不予計價部分，都是原告沒有依照流程封孔。」等語（本院
    卷一第318至322頁），足認原告所謂未計價部分，均是未依
    前開系爭工程契約約定流程進行封孔塗裝程序，依前揭說明
    ，乃屬工作未完成，非僅屬工作已完成而有瑕疵，故此等部
    分不得請求承攬報酬。
  7.又原告於94年7月25日至27日未進場施作，97年7月28日監造
    單位結算原告施作數量為濕式噴砂、鋅鋁熔射及封孔劑噴塗
    為285㎡，水刀清洗為35㎡，環氧樹脂鋅粉底漆40μm為35㎡
    ，94年7月28日進行噴砂工程施工，但鋅鋁熔射工作人員未
    進場，而不予計入，94年7月31日進行鋅鋁熔射作業約104㎡
    ，94年8月1日至3日各施作噴砂及鋅鋁熔射80㎡、90㎡、30
    ㎡，共200㎡，被告於94年8月4日終止契約，94年8月5日颱
    風來襲之事實，有監工日報可證（本院卷一第220至232頁）
    ，準此，原告於94年8月1日至3日各施作噴砂及鋅鋁熔射，
    尚未滿7日即經被告終止系爭工程契約，原告遂無從依據系
    爭契約約定之相關程序與規範，完成封孔劑噴塗之處理，因
    此，原告此部分未能完成工作，乃係不可歸責於原告，自應
    就原告已施作之94年8月1日至3日噴砂及鋅鋁熔射共200㎡，
    計付報酬予原告，從而，此部分之金額為126,138元〔計算
    式為：200㎡×185.98（噴砂之單價）＋200㎡×444.71（鋅
    鋁熔射之單價）＝126,138元〕。
  8.被告將系爭工程未完成部分重新發包之差額為2,757,114元
    ，然系爭契約採實作實算，水刀清洗及環氧樹脂鋅粉底漆40
    μm之發包時預估數量與重新發包數量之差額，均為35㎡，
    但濕式噴砂、鋅鋁熔射及封孔劑噴塗，發包時預估數量為8,
    946㎡，重新發包數量為8,556㎡，相差390㎡（8,946－8,55
    6＝390），與被告計價之數量多出105㎡之情，為被告所自
    承，堪認此部分亦是原告已施作完成之數量，原告得向被告
    請求該部分報酬69,785元〔計算式為：105㎡×（185.98噴
    砂之單價＋444.71鋅鋁熔射之單價＋33.93封孔之單價＝69,
    785元〕。
  (三)原告施工進度是否落後達15%？亦即被告終止契約是否有理
    由？
  1.系爭契約關於施工期間，約定如下（見本院卷一第6至20頁
    ）：
  第10條第2項、第3項約定：自開工日起120日曆天內完工；
    以日曆天或工作天計算工期，但元旦、勞動節、國慶日、民
    俗節日、星期六、星期日免計工期。
  第11條第1項約定：工程遇障礙因素或變更設計致無法全面
    施工，乙方（即原告）得提出相關檢討資料，依「臺北市政
    府所屬各機關興辦工程因障礙因素無法全面施工展延工期審
    核注意事項』之規定，向甲方（即被告）申請展延工期。
  第21條第2項：本工程如在臺北市區道路範圍內施工，乙方
    應擬訂交通維持計畫，送請甲方轉請交通主管機關核准始得
    施工，該項交通維持計畫之格式依交通主管機關之規定辦理
    。
  第40條第1項第2款約定略以：乙方有開工後進行遲緩，進度
    較約定預定進度落後15%以上者，甲方得不經催告，以書面
    終止本契約。
  2.又依據前揭臺北市政府所屬各機關興辦工程因障礙因素無法
    全面施工展延工期審核注意事項規定（本院卷一第121頁）
    ，油漆工程如遇陰雨連綿無法施工且屬預定進度表之主要工
    作項目或預定進度網狀圖主要徑之工程項目時，得提報停工
    ，並於提報工期檢討時，檢附氣象資料佐證。而兩造亦均同
    意系爭工程易受天候影響，雨天應不計入工期。據上所陳，
    雨天、元旦、勞動節、國慶日、民俗節日、星期六、星期日
    ，均免計工期。
  3.前開原告所稱之已完成未計價部分是否算入施工進度？
    查原告所稱已完成未計價2,058,203元部分，因尚非屬已完
    成之工作，詳如前所述，故應不計入施工進度內。準此，依
    據系爭工程結算明細表及第一次變更設計修正契約總價表（
    本院卷一第89至95頁），被告結算之工程款為2,161,972元
    ，其中1,657,501元為追加工程款，因此系爭工程部分為504
    ,471 元，再加上前述之濕式噴砂、鋅鋁熔射及封孔劑噴塗
    共105㎡之69,785元，總共574,256元，除以原系爭工程總價
    1950萬元，完成之工程進度為2.94%（574,256÷19,500,000
    ≒0.0294），亦即原告於94年8月4日被告終止系爭契約時，
    其施工進度為2.94%。
  4.開工日93年11月8日至93年12月23日被告核定停工前此段期
    間是否計入工期？
  系爭工程已於93年11月8日開工，工程地點為臺北市○○○
    道上（麥帥二橋）預定於94年5月3日完工。依系爭契約第11
    條第1項約定，原告遇障礙因素或變更設計致無法全面施工
    ，需延展工期時，應提出相關檢討資料，依「臺北市政府所
    屬各機關興辦工程因障礙因素無法全面施工展延工期審核注
    意事項」之規定，向被告申請展延工期。
  被告核定自93年12月24日起停工之事實，有工程停工報核表
    及現場試作紀錄為憑（分別見本院卷一第74、282至284頁）
    。又被告於94年4月19日通知原告於94年4月18日前進場施作
    「主橋橋面以下以及引道部分等可於日間施作且不涉及需提
    報交通維持計畫部分」工作，有該函可證（本院卷一第117
    、118頁）。因此93年12月24日起至94年4月18日止，為被告
    認可之停工期間。
  原告於復工後提出系爭工程預定進度之施工網狀圖，並經被
    告同意，有該施工網狀圖可考（本院卷一第180頁）。依該
    施工網狀圖，原告僅扣除停工期間65天，不含93年11月8日
    開工日至93年12月23日停工前之期間，且40天之進度為14.2
    2%、50天之進度為17.78%、60天之進度為29.50%、70天之進
    度為41.27%、80天之進度為53.01%、90天之進度為64.76%。
    準此，原告於94年8月4日終止系爭契約時之施工進度為2.94
    %，故至94年8月4日時，應計入之工期若在60天以上，其預
    定進度應為29.50%，則進度落後超過15%，被告得終止契約
    ，但若在50天以下，其預定進度為17.78%以下，則落後未超
    過15%，被告尚不得終止契約。
  依據被告所提工期計算表（本院卷一第207至210頁），自93
    年11月8日起算，扣除93年12月24日至94年4月18日停工期間
    ，至94年8月3日共79.5工作天，即使是扣除93年12月24日至
    94年6月21日交維通過之停工期間，至94年8月3日共59.5工
    作天，亦會進度落後超過15%。又自93年11月8日起算至93年
    12月23日停工前一天之工作天為28.5天，原告主張因夜間不
    宜施工，故應予扣除，則應計入之工期少於50天，無進度落
    後超過15%之情事。因此主要爭執在於自93年11月8日開工日
    起算至93年12月23日停工前一天共28.5工作天，應否計入工
    期。
  查依據系爭契約約定，展延工期需申請被告審查同意認可，
    而自93年11月8日開工日起算至93年12月23日停工前一天期
    間，原告並未申請被告審查同意停工，因此，需此段期間係
    因不可歸責於原告而有施工障礙，始得不計入工期。又兩造
    原預定可以夜間施工，但被告核定自93年12月24日起停工之
    理由，乃擔心夜間鋼材表面溫度低會產生結露現象，殘留水
    份影響後續鋅鋁熔射品質甚大，經研商仍需於日間施工，方
    可達設計要求，致系爭工程原審核通過於夜間施工之交維計
    劃需要重新修正送審，已詳如前述，因此在停工前，仍有夜
    間施工之交維計劃可供使用，又本件施工地點在臺北市，依
    據系爭契約，原告應擬定交通維持計畫送請被告轉由主管機
    關審核，故為原告投標時即已知之事項，故原告得標後即應
    斟酌工程特性、所使用之機具、施工地區之交通現況，擬具
    妥適之交通維持計畫，因而，原告既然認可監造單位擬定之
    原夜間施工之交維計畫，並以之作為自己關於系爭契約應擬
    定交通維持計畫之履行，則原夜間施工交維計畫縱使有誤，
    原告亦難辭其究，不能認完全無可歸責，因此，93年11月8
    日至93年12月23日縱使無法施工，亦非不可歸責於原告。何
    況，交維計畫主要是影響主橋上方處之施工，原告仍得先行
    在主橋下方及匝道處施工，則93年11月8日至93年12月23並
    非全面無法施工，更無不計入之工期之理由。
  另證人楊清元於本院具結證稱：「本件原告施工項目可以在
    夜間施工可以，合約是日夜都可以施工，濕式噴砂、鋅鋁熔
    射、封孔、水刀都可以。工程第二標（本案重新發包的工程
    ）在94年10、11月間，但是他們24小時都可以作，白天作匝
    道，晚上做主橋，他們有部分封橋。」等語（本院卷一第29
    9至301頁），以及證人丁○○於本院具結證稱：「在93年11
    月8日開工至停工期間，原告有備料、假設工程（亦即施工
    前的準備工作，如施工架、施工告示牌），還有找不同的下
    包進場試作，工地常常有人進來試作，都不是正式施工，因
    為原告沒有自己的班底，就是分包給別人，系爭工程終止契
    約後，有重新發包接續系爭工程，我仍擔任監造工作，後續
    接續工程中，有跨越冬天、夜間施工的情形，但沒有發現結
    露的現象，還是持續施工到完工結束，沒有停工。」等語（
    本院卷一第318至322頁）。是據前開證人之證述，93年11月
    8日至93年12月23日並無不可歸責於原告而無法施工之情事
    ，自應計入工期。
  據上所述，自93年11月8日起算，扣除93年12月24日至94年4
    月18日停工期間，至94年8月3日共79.5工作天，預定進度應
    為53.01%左右，但原告之實際施工進度僅為2.94%，落後超
    過15%，被告依約終止系爭工程契約，自屬有據。
  (四)被告沒收應給付之工程款807,114元及原告履約保証金195萬
    元充作違約金，違約金是否過高？
  1.按「約定之違約金額過高者，法院得減至相當之數額。」民
    法第252條定有明文；違約金契約亦為契約之一，依契約自
    由原則，當事人約定之金額，無論高低，皆有其自由，法院
    不得干涉，然如固執此一原則，有時對債務人未免保護不周
    ，因於訂約之際，債權人所要求之違約金，往往過高，而債
    務人又不得不忍受，否則當時若竟拒絕，則一似自始即存心
    不履行債務，故為表示履行之決心，縱金額過高，亦毅然接
    受，豈知此一色厲內荏之弱點，即為債權人所利用，將違約
    金之數額，從高約定，無異巧取利益，故我國民法乃仿德（
    民法343條第1項）、瑞（第163條第3項）立法例，允許法院
    為之酌減。可知，我國民法係採違約金過高者，得由法院減
    至相當數額，以保護債務人利益之立法例，而非完全由當事
    人依契約自由原則定之。再「當事人約定契約不履行之違約
    金過高者，法院固得依民法第252條以職權減至相當之數額
    ，惟是否相當仍須依一般客觀事實、社會經濟狀況及當事人
    所受損害情形，以為酌定標準，而債務已為一部履行者，亦
    得比照債權人所受利益減少其數額。」（最高法院49年台上
    字第807號判例意旨參照）。
  3.原告主張前揭約定之違約金過高等語，依系爭契約第12條約
    定：「乙方（即原告）依投標須知所繳納之履約保證金、差
    額保證金及其孳息，有下列情形之一者，甲方得不予發還…
    四、因可歸責於乙方之事由致部分或解除契約者，依該部分
    所占契約金額比率計算之保證金；全部終止或解除契約者，
    全部保證金」，及第40條（可歸責於乙方之契約終止或解除
    ）第1項約定略以：「甲方並得以尚未發還乙方之履約保證
    金、差額保證金及估驗計價保留款，充作違約金不予發還，
    甲方因乙方違約而致之損害逾上開金額時，仍得向乙方請求
    損害賠償…」，被告將原告所繳納履約保金195萬元及工程
    款807,114元充作違約金沒收，以填補被告重新發包系爭工
    程未完成部分之差額2,757,114元。惟系爭工程在市區繁忙
    之麥帥二橋，工期僅有120個工作天，加上天候因素，設計
    時未考量後續維護方便性，亦即系爭工程屬須維持使用中之
    修繕，工程有其重要性及困難度，修繕工法具高度專業性及
    時間緊迫性的要求，又因交通維持計畫的變更、審查等延宕
    及天候因素引發工期的爭執，雙方在履約期間未能及時檢討
    修正及釐清，原告就其本身權益，亦未能及時爭取，克盡承
    攬人履約責任及施工管理之責，影響工程進展，使被告失去
    信心，導致被告終止契約，但難認原告有故意違約之意圖，
    綜上，本院認系爭工程契約約定違約金，顯屬過高，本院爰
    審酌前開所述之情形，系爭工程延宕，非全可歸責於原告，
    及依其他一般客觀事實、社會經濟狀況，認應將該違約金酌
    減至975,000元即履約保證金之半數，始屬相當。
  (五)從而，原告得請求之金額為1,978,037元〔計算式：126,138
    （94年8月1日至3日之噴砂與鋅鋁熔射）＋69,785（105㎡之
    濕式噴砂、鋅鋁熔射及封孔劑噴塗）＋975,000（履約保證
    金之半數）＋807,114（所扣工程款）＝1,978,037〕。
五、綜上所述，原告基於系爭契約，請求被告給付1,978,037元
    ，及自起訴狀繕本送達之翌日即97年7月9日起至清償日止，
    按年息5%計算之利息，即屬有據，應予准許。逾此部分請求
    為無理由，應予駁回。
六、兩造均陳明願供擔保聲請宣告假執行及免為假執行，就原告
    勝訴部分，核無不合，爰分別酌定相當擔保金額准許之。至
    原告敗訴部分，其假執行之聲請，亦失所附麗，應併予駁回
    。
七、因本案事證已臻明確，兩造其餘主張陳述及所提之證據，經
    審酌後，認與判決結果無影響，爰不一一論駁，附此敘明。
八、結論：本件原告之訴為一部有理由，一部無理由，並依民事
    訴訟法第79條、第390條第2項、第392條第2項，判決如主文
    。
中    華    民    國    98    年    10    月    23    日
                  民事第一庭    法  官  賴秀蘭
以上正本係照原本作成
如對本判決上訴，須於判決送達後20日內向本院提出上訴狀
中    華    民    國    98    年    10    月    23    日
                                書記官  李佩芳


司法院資訊處製作；財團法人民間司法改革基金會備份。
